臺灣新北地方法院民事判決　　　　　　110年度勞簡上字第6號
上　訴　人　陳映余即悅美牙醫診所

訴訟代理人　陳文祥律師
複代理人　　楊智全律師
被上訴人　　金寶妮　

　　　　　　左芷瑜　

　　　　　　廖宸禾　
　　　　　　魏禎余　

上四人共同
訴訟代理人　陳怡均律師
(法扶律師)　
上列當事人間請求給付工資等事件，上訴人對於中華民國109年8
月18日本院109年度勞簡字第16號第一審判決提起上訴，經本院
合議庭於110年9月3日言詞辯論終結，判決如下：
    主  文
上訴駁回。
第二審訴訟費用由上訴人負擔。
    事實及理由
一、被上訴人起訴略以：
  ㈠被上訴人金寶妮、左芷瑜、廖宸禾、魏禎余（下稱被上訴人
    ）分別於民國（下同）106年9月12日、106年7月18日、106
    年9月23日、106年11月13日受僱於上訴人，擔任牙醫助理，
    約定上班時間為週一、二、五下午2時至晚上10時，週六上
    午10時至下午6時，週三、四、日為休息日，約定底薪為新
    臺幣（下同）2萬8,000元，全勤獎金3,000元，操作獎金
    2,000元，加班費則為每分鐘3元（即每小時180元），另有
    業績獎金。上訴人於108年10月9日竟以「悅美生力軍」line
    通訊軟體群組公告被上訴人自108年10月11日開始實施週四
    改成上班日，並於108年10月11日再以line群組公告每週上
    班40小時，超過40小時才算加班，上班時間為週一、二、四
    、五下午1時30分至晚上11時，週六上午9時30分至下午5時
    30分，而中間20分鐘休息時間亦為工作時間。
  ㈡上訴人上開公告係在未經勞資會議、立即單方於line宣布變
    更108年10月17日、24、31日週四工時，甚至要求被上訴人
    以特休假折抵，同時要求被上訴人簽立「牙醫助理委任契約
    書」及公布企業規章，惟被上訴人因「委任契約及企業規章
    」（上訴人規避勞動基準法刻意將兩造僱傭關係改為委任）
    、變更工時等內容極不合理而拒絕簽署，並多次請求與上訴
    人協商，然上訴人始終置之不理，甚至在兩造未達成增加工
    時協議，逕自對外公布診所每週四加診，係為勞動條件不利
    之變更，上訴人前揭增加工時之行為，顯然違反勞動基準法
    （下稱勞基法）第30條第2項、第36條第3項及勞基法施行細
    則第7條等規定，故被上訴人於108年10月22日以存證信函通
    知上訴人，依勞基法第14條第1項第6款規定終止兩造間之勞
    動契約，上訴人於108年10月25日收受後，除未有任何回應
    外，復於108年10月31日將被上訴人退出勞保。
  ㈢為此，被上訴人依兩造間勞動契約、勞工退休金條例第12條
    第1項、勞基法第24條、第38條等規定，向上訴人請求給付
    業績獎金、資遣費、加班費、特休未休工資，以及被上訴人
    金寶妮另向上訴人請求減半薪資及全勤獎金等項（金額及計
    算式均詳如原判決附表所示），並聲明：上訴人應分別給付
    被上訴人金寶妮90,165元、左芷瑜96,307元、廖宸禾92,232
    元、魏禎余77,964元，及各自起訴狀繕本送達之翌日起至清
    償日止，按週年利率百分之5計算之利息。
二、上訴人辯稱略以：
  ㈠上訴人雖有被上訴人所稱於108年10月9日以「悅美生力軍」
    line通訊軟體群組公告之行為，但上訴人事實上為求勞資關
    係和諧，從善如流並廣納員工建議，最終並無於108年10月
    份變更、增加員工工作時間，亦即上訴人並無被上訴人所指
    於108年10月17日週四起片面調整工時之情事。而108年10月
    17日診所並未開業、當日亦未扣被上訴人任何一人之特休假
    等情形，當時仍在職之被上訴人知之甚詳，卻仍違反勞雇間
    誠信，執意在未受有任何損害情況下，於108年10月22日寄
    發存證信函終止勞動契約，於法自屬無效。何況，為因應客
    觀環境之變遷，雇主本得基於企業經營上之需求，調整勞工
    之工作時間，縱係雇主未經勞工同意而片面調整，亦非當然
    發生違反勞動契約之問題，上訴人自優於勞基法週休3日變
    更為符合週休2日，顯亦屬企業經營上之必要，實亦不生違
    反勞基法第14條第1項第6款之問題。
  ㈡勞基法第14條勞動契約終止權，其立法例係採「重大事由說
    」，應認並非雇主有違反勞動契約或勞工法令時，皆可認有
    損害勞工權益，必須雇主違反情節重大，勞工始有勞動契約
    終止權。本件上訴人並無變更工時，對被上訴人任何一人造
    成任何實質損害或受有損害之虞，構成違反勞基法第14條第
    1項第6款之情形，已如前述。縱認上訴人確有違反勞基法第
    14條第1項第6款之情形（僅係假設，上訴人否認之），惟爭
    議範圍僅有1天即108年10月17日爭議發生情節、程度輕微、
    且此爭議係可回復（可透過補給特休假、發給同等薪資予以
    回復）之情況等要素觀之，勞雇關係顯未達無法維持之破綻
    ，亦即上訴人違法程度顯亦尚未達被上訴人可據此終止勞動
    契約之重大程度，是被上訴人不僅未受有損害，更未取得該
    條契約終止權。
  ㈢被上訴人魏禎余於108年10月13日已因個人生涯規劃向被告
    自請離職，預告工作至108年10月31日止，卻又夥同其他被
    上訴人，突於108年10月22日寄發存證信函，宣稱因上訴人
    於108年10月17日變更工時，違反勞基法相關規定，按勞基
    法第14條規定終止勞動契約云云，其前後不一行為，顯然違
    反誠信原則、禁反言原則，洵無足採。
  ㈣至於被上訴人請求之項目及數額，上訴人對原審有關資遣費
    、業績獎金、加班費、特休未休的工資、生理假減半工資、
    全勤獎金等項目之計算金額，均無意見，但關於業績獎金部
    分，被上訴人終止勞動契約之行為，係屬無效，之後又無故
    不到職，自屬無故曠職，依牙醫助理委任契約書及企業規章
    懲處部分規定，上訴人有扣罰惡意違規員工全勤獎金全額及
    取消該月所有獎金之權限，此部分請求並無理由。又因被上
    訴人終止勞動契約之行為無效，上訴人依法自無給付資遣費
    之義務。
三、原審為被上訴人一部勝訴、一部敗訴判決，即命上訴人應分
    別給付被上訴人金寶妮、左芷瑜、廖宸禾、魏禎余58,121元
    、65,272元、61,197元、12,169元，及均自109年3月22日起
    至清償日止，按週年利率百分之5計算之利息，並駁回被上
    訴人其餘之訴。上訴人就其敗訴部分提起上訴，並聲明：
    ㈠原判決關於命上訴人給付被上訴人金寶妮逾16,504元、左
    芷瑜逾19,839元、廖宸禾逾19,839元、魏禎余逾8,169元本
    息部分，及各該部分假執行之宣告，暨訴訟費用之裁判均廢
    棄。㈡上開廢棄部分，被上訴人在第一審之訴及假執行之聲
    請均駁回。被上訴人則為答辯聲明：請求駁回上訴（被上訴
    人就其敗訴部分，未據上訴，已告確定，非本院審理範圍）
    。
四、兩造不爭執之事實（見原審卷第98頁、本院卷第74頁）：
  ㈠被上訴人分別於106年9月12日、106年7月18日、106年9月23
    日、106年11月13日受僱於上訴人，擔任牙醫助理，約定上
    班時間為週一、二、五下午2時至晚上10時，週六上午10時
    至下午6時，週三、四、日為休息日，約定底薪為2萬8,000
    元，全勤獎金3,000元，操作獎金2,000元。
  ㈡上訴人於108年10月9日以「悅美生力軍」line通訊軟體群組
    公告被上訴人自同年月11日開始實施週四改成上班日，並於
    108年10月11日再以Line群組公告每週上班40小時，超過40
    小時才算加班，上班時間為週一、二、四、五下午1時30分
    至晚上11時，週六上午9時30分至下午5時30分。
  ㈢被上訴人於108年10月22日以存證信函通知上訴人其調整工
    時及制度，違反原定勞動契約而影響勞工權益，故依勞基法
    第14條第1項第6款規定終止兩造間之勞動契約，上訴人於
    108年10月25日收受上開意思表示。
  ㈣上訴人於108 年10月31日將被上訴人退出勞保。
五、本件爭執點及本院判斷如下：
    上訴人於本院審理時陳稱對原審有關資遣費、業績獎金、加
    班費、特休未休的工資、生理假減半工資、全勤獎金等項目
    之計算金額，均無意見（見本院卷第74頁），僅爭執被上訴
    人金寶妮、左芷瑜、廖宸禾（下稱被上訴人三人）終止勞動
    契約不合法，自不需給付三人資遣費各37,917元、40,833元
    、36,458元，且亦不需給付被上訴人四人108年10月份業績
    獎金各3,700元、4,600元、4,900元、4,000元。故本件爭執
    點為：㈠被上訴人三人終止勞動契約是否合法有效？㈡被上
    訴人四人請求給付業績獎金有無理由？以下分別說明。
  ㈠被上訴人三人終止勞動契約是否合法部分：
    1.按勞基法第14條第1項第6款規定：「雇主違反勞動契約或
      勞工法令，致有損害勞工權益之虞者，勞工得不經預告終
      止契約」。依此規定，勞工依本款規定終止勞動契約者，
      不以權益「實際發生損害」為必要，只要有「損害之虞」
      者，即得不經預告終止勞動契約。又勞工於勞動契約依勞
      基法第14條規定終止時，其資遣費由雇主按其工作年資發
      給，勞工退休金條例第12條第1項亦有明文。
    2.次按「勞工工作開始及終止之時間、休息時間及輪班制之
      換班等有關事項應於勞動契約中約定，雇主如認有變更之
      必要，應重新協商合致，不得逕自變更。」勞基法施行細
      則第7條定有明文。又勞工係在雇主指揮命令下提供勞務
      以獲得工資對價，工作薪資、工作時間即應視為勞動契約
      之重要要素，依據勞動法理，勞動契約內容要素之變更，
      除非勞資雙方事先於勞動契約中已有合意，應從其約定外
      ，否則該項契約內容要素之變更即應得雇主與勞工雙方面
      之同意，始謂合法。
    3.本件中，被上訴人主張兩造約定上班時間為「週一、二、
      五下午2時至晚上10時，週六上午10時至下午6時，週三、
      四、日為休息日，打卡超過晚上10時（周一、二、五）、
      下午6時（周六）算加班費」等情，為上訴人所不爭執，
      並有被告所設「悅美生力軍」line通訊軟體群組之公告截
      圖在卷可稽（見原審卷第37頁），自應認定屬實。而上訴
      人於108年10月9日以上開群組通知被上訴人自同年月11日
      開始實施「週四改成上班日」，並於108年10月11日再以
      line群組公告「每週上班40小時，超過40小時才算加班，
      上班時間為週一、二、四、五下午1時30分至晚上11時（
      18:00-19:30陸續吃飯，鐵門全降），週六上午9時30分至
      下午5時30分（12:30-13:30陸續吃飯，鐵門全降），打卡
      超過23:00、17:30才算加班」，有前揭line通訊軟體群組
      於108年10月9日、同年月11日對話內容截圖附卷為憑（見
      原審卷第69頁），且為兩造所不爭執，足見上訴人確於上
      開時間通知被上訴人：①自108年10月11日起增加星期四
      為工作日，及②調整兩造間勞動契約原本約定之工作、休
      息時間（周一、二、四、五、六每日均須提前30分鐘打卡
      上班，周一、二、四、五延後1小時至晚上11點打卡下班
      ），且③加班費計算方式也與以往不同。上訴人此舉顯已
      對被上訴人工作時間、休息時間、加班費等勞動條件為不
      利之變更，依照前述說明，自應由勞雇雙方協商同意始得
      為之。
    4.據證人曾昱霖（即上訴人院長特助兼行政、總務職務）於
      原審證稱：上訴人於108年10月9日、108年10月11日均以
      「悅美生力軍」line通訊軟體群組通知員工要變更工時，
      原本週休3日，上訴人考量經營上困難，希望多上1日班，
      改成週休2日，很多人一開始在line群組反應10月份活動
      都排好了，這樣的調整太急，也有人口頭上跟上訴人反應
      ，所以上訴人10月9日表示在10月11日要開會，但人數不
      足開不成，後來又在群組公告說10月15日要開會，但也沒
      有開成，最後10月28日有開成。就我所知，最後上訴人10
      月17日、24日這兩天都沒有開業，我沒有請特休假，診所
      也沒有員工請特休假等情（見原審卷第196頁、第198頁、
      第201頁至第203頁），可知上訴人於108年10月9日、108
      年10月11日以前開通訊軟體群組通知被上訴人變更工作時
      間等勞動契約內容前，均未曾經兩造以協商方式合意確認
      ，且其明知於108年10月9日所為變更工時之通知，已遭多
      名員工反應，且108年10月11日並未開成勞資會議之情形
      下，片面再於同日通知被上訴人上開變更工時之內容，顯
      已違反兩造間勞動契約及上開勞工法令，且涉及增加星期
      四為工作日，及變更被上訴人原本約定之工作、休息時間
      ，及加班費計算方式，情節應屬重大。
    5.上訴人雖辯稱：最終並無於108年10月間變更、增加員工
      之工作時間，108年10月17日診所未開業，亦無扣被上訴
      人之特休假等情，並提出被上訴人薪資條、打卡單為證（
      見原審卷第117-130頁、第225-231頁）。惟查，上訴人於
      108年10月9日、108年10月11日分別以「悅美生力軍」
      line通訊軟體群組通知員工要變更工時，並同時通知員工
      「之後星期四就排定為診所清潔日，從10/17開始星期四
      都要上班，這樣剛好周休二日符合勞基法!」、「10月星
      期四無法到診上班之正職助理，可以用年假補請假，直接
      星期五去行事曆劃休即可!」、「10/17、24、31大家先來
      適應周四上班，必須到診打卡。如果不能上班，今天
      10/11必須畫休年假，逾時不候。」（見原審卷第69頁）
      。由上可知，上訴人不僅單方面公告變更工時，更立即實
      施，也要求不能於每周四上班者，必須用年假（特休假）
      補請假，此舉顯然已經有損害被上訴人等人權益，符合前
      述勞基法第14條第1項第6款規定，被上訴人等人得不經預
      告終止勞動契約。縱然上訴人事後於108年10月間並無變
      更、增加員工之工作時間，108年10月17日診所未開業，
      亦無扣被上訴人等人之特休假，但此應為證人曾昱霖所證
      稱「很多人反應這樣調整太急，且經10/11、10/15兩度開
      會均流會」所致，並不影響本院認定上訴人確有違反勞基
      法第14條第1項第6款事由之事實。因此，被上訴人於108
      年10月22日以存證信函通知上訴人，依勞基法第14條第1
      項第6款規定終止兩造間之勞動契約，於法自屬有據，兩
      造間勞動契約於上訴人108年10月25日收受存證信函之時
      ，即發生終止之效力。
    6.上訴人雖另主張於108年11月20日以被上訴人於108年10月
      、11月間曠職逾6日，違反勞動契約、工作規則而情節重
      大，而依法終止兩造間勞動契約云云（見原審卷第215
      -216頁），惟此日期已在被上訴人合法終止兩造間勞動契
      約之後，依法並不發生任何效力。至於上訴人提出之108
      年10月28日診所會議議程（見原審卷第111頁），內容為
      討論108年11月、12月間有關周四上班日期，此亦在被上
      訴人合法終止勞動契約之後，亦無從為上訴人有利之認定
      。
    7.從而，被上訴人三人終止勞動契約既屬合法有效，自得依
      前述勞工退休金條例第12條第1項規定請求上訴人給付資
      遣費。
  ㈡被上訴人四人請求給付業績獎金有無理由部分：
    1.上訴人對於被上訴人請求如原判決附表所示業績獎金之金
      額及計算方式均不爭執，僅辯稱：被上訴人終止勞動契約
      行為無效，後續又無故不到職，均屬無故曠職，故依診所
      內公告之牙醫助理委任契約及企業規章關於懲處曠職之規
      定，上訴人自有權扣罰惡意違規員工該月所有獎金之權限
      等情。
    2.經查，上訴人公告之牙醫助理委任契約及企業規章關於懲
      處部分雖規定：「曠班：即無故未到或未依代班規定請假
      ，扣全勤獎金全額及日薪並取消該月所有獎金。」（見原
      審卷第115頁），且上訴人於108年11月20日通知被上訴人
      之存證信函也記載被上訴人等人「自108年10月26日起即
      連續曠職，已逾三日以上」、「渠等四人曠職情況，迄今
      亦仍未見改善」（見原審卷第215-216頁），然如前所述
      ，被上訴人金寶妮、左芷瑜、廖宸禾係依勞基法第14條第
      1項第6款規定合法終止兩造間勞動契約，且於108年10月
      25日發生終止之效力，故自該日起被上訴人已無提供勞務
      之義務，即無上訴人所指「自108年10月26日起連續曠職
      三日以上、迄今未見改善」之事由存在，故上訴人自應給
      付被上訴人金寶妮、左芷瑜、廖宸禾所請求之10月份業績
      獎金。
    3.被上訴人魏禎余部分，上訴人雖主張其在108年10月13日
      已因個人生涯規劃自請離職，預告工作至10月31日止，卻
      又與其他被上訴人於108年10月22日寄發存證信函終止勞
      動契約，其前後行為不一致，顯然違反誠信原則、禁反言
      原則，構成權利濫用或生失權效果等情，並有魏禎余自請
      離職的line對話紀錄可稽（見原審卷第221頁）。惟查，
      ⑴觀諸被上訴人魏禎余與上訴人間line通訊軟體對話紀錄
        內容（見原審卷第355頁），其於108年10月13日傳送「
        陳醫師，本人因生涯規劃，向公司請辭職務，非常感謝
        陳醫師與Doris一直以來的照顧，使我在這段期間獲得
        許多成長。我預計工作到10月31日，造成公司不便，還
        請見諒。」等語給上訴人，經上訴人於同日回覆「好」
        ，足見兩造間於108年10月13日業已合意兩造間勞動契
        約於108年10月31日終止。
      ⑵既然雙方「合意」勞動契約於108年10月31日終止，在
        此之前，勞資間之勞動契約關係依舊存在，雙方仍有遵
        守勞動契約及勞動法令的義務。而上訴人於108年10月9
        日、108年10月11日兩度以前開通訊軟體群組通知被上
        訴人變更工作時間等勞動契約內容，顯已違反兩造間勞
        動契約及上開勞工法令，自同年月11日起已造成被上訴
        人勞工權益受損，或有損害之虞，已如前述，故被上訴
        人魏禎余於同年月22日與金寶妮、左芷瑜、廖宸禾三人
        共同依勞基法第14條第1項第6款規定向上訴人為終止勞
        動契約之意思表示，且於同年月25日發生終止之效力，
        亦屬合法，故魏禎余亦無上訴人所指自同年月26日起連
        續曠職三日以上之事由存在。從而，被上訴人魏禎余請
        求上訴人給付10月份業績獎金，亦應准許。
六、綜上所述，被上訴人依兩造間勞動契約、勞工退休金條例第
    12條第1項、勞基法第24條、第38條等規定，請求上訴人分
    別給付金寶妮58,121元、左芷瑜65,272元、廖宸禾61,197元
    、魏禎余12,169元，及均自109年3月22日起至清償日止，按
    週年利率百分之5計算之利息部分，為有理由，應予准許；
    逾此範圍之請求，則無理由，均應駁回。原審為被上訴人一
    部勝訴、一部敗訴之判決，並依職權就被上訴人勝訴部分為
    假執行之宣告，並無不當。上訴人上訴意旨，就其敗訴部分
    ，仍執陳詞，指摘原判決不當，求予廢棄，為無理由，應駁
    回其上訴。
七、本件事證已臻明確，兩造其餘攻擊防禦方法及所提之證據，
    ，核與判決結果無影響，毋庸再予一一論述，附此敘明。
八、據上論結，本件上訴為無理由，依民事訴訟法第436條之1第
    3項、第449條第1項、第78條，判決如主文。
中    華    民    國   110    年    10    月    1     日
                      勞動法庭  審判長法  官  張誌洋
                                      法  官  吳幸娥
                                      法  官  劉以全
以上正本證明與原本無異
不得上訴
中    華    民    國   110    年    10    月    1     日
                                      書記官  許慧禎